【裁判字號】    97,訴,294
【裁判日期】    980408
【裁判案由】    給付勞務報酬
【裁判全文】
臺灣苗栗地方法院民事判決               97年度訴字第294號
原      告  洪孟欽即隆聚會計師事務所
被      告  財團法人仁德醫護管理專科學校
法定代理人  甲○○
訴訟代理人  陳俊傑律師
上列當事人間請求給付勞務報酬事件，本院於民國98年3 月24日
言詞辯論終結，判決如下：
    主  文
被告應給付原告新台幣佰陸拾伍萬柒仟貳佰零貳元，及自民國
九十七年七月二十六日起至清償日止，按週年利率百分之五計算
之利息。
訴訟費用新臺幣萬柒仟貳佰拾肆元由被告負擔。
    事實及理由
一、原告起訴主張：被告前因違反營業稅法，涉及營業稅違章罰
    鍰案件，於民國95年3 月14日委任原告辦理行政救濟，並同
    意依下列約定支付費用：每階段行政救濟公費為新臺幣（
    下同）5 萬元整。行政救濟中如須出庭辯論時之出庭費，
    每庭2 萬元整。如行政救濟結果獲得全部或部分勝訴時，
    依實際確認之核減稅額（含本稅及罰鍰）收取30% 之服務費
    。系爭營業稅違章案件，經原告於95年3 月向財政部臺灣省
    中區國稅局（下稱中區國稅局）提起復查，該局於97年3 月
    5 日以中區國稅法一字第0970010997號復查決定書決定追減
    營業稅額2,793,408 元及罰鍰9,230,600 元，合計追減12,0
    24,008元，依前開約定，被告即應給付原告3,657,202 元（
    12,024,008×30% ＋50,000＝3,657,202） ，作為原告代理
    被告提出營業稅違章罰鍰案件勝訴之報酬，原告於97年3 月
    28日發函要求被告於7 日內給付，迄今未蒙支付，為此依委
    任之法律關係提起本訴。並聲明：如主文第1 項所示。
二、被告之抗辯：
  (一)被告於89年度升格為「專科學校」，為符合專科學校設立標
    準之校舍面積，被告提供校地供晉忠建設有限公司（下稱晉
    忠公司）出資興建學生宿舍大樓，雙方協議由該公司經營學
    生宿舍15年後無條件移轉所有權予被告，經中區國稅局以被
    告將15年租賃權與晉忠公司興建之宿舍互易，漏報銷售額61
    ,537,143 元 及權利金銷售額2,857,145 元，合計64,394,2
    88元，補徵營業稅額3,076,857 元及罰鍰9,659,100 元。當
    時被告雖委任辦理營業稅額及罰鍰案復查，原告旋提出復查
    申請書，申請理由主要略以：國稅局苗栗縣分局未先輔導
    ，即予發單補徵本稅及罰鍰，未盡輔導之責。被告及晉忠
    公司應互開發票報繳營業稅，進銷項稅額可扣抵後無需負擔
    稅額，苗栗縣分局未要求晉忠公司開立發票前即責令被告補
    稅，亦有行政瑕疵云云。惟原告事後未再提出任何補充理由
    ，嗣國稅局承辦本案係與晉忠公司營業稅罰鍰復查案採併案
    處理，因原告均未與被告連繫，被告係透過該公司知悉復查
    案件承辦過程，嗣因財政部已重新解釋並推翻先前之核課依
    據，被告即主動連繫並提出更正後之復查理由，國稅局復查
    決定書撤銷原處分，同意追減營業稅額2,973,408 元及罰緩
    9,230,600 元，主要係以財政部96年3 月16日台財稅第9604
    517940號函為撤銷理由，足見復查決定之結果與原告受委任
    行為無涉，被告自不負給付報酬義務。
  (二)晉忠公司96年3 月20日出具之復查理由書理由二載明：「二
    、依據財政部96年3 月16日台財稅字第0000000000號函釋規
    定，自96年3 月16日財政部函令發布日起，上開函令業已廢
    止，且依96年3 月16日財政部函釋意旨，本公司取得之租賃
    權，應以建造成本按租賃期間平均計算各年度收入，並開立
    統一發票報繳營業稅」等語，經核與中區國稅局復查決定書
    理由壹之二載明：「申請人主張本局…另依財政部96年3 月
    16日台財稅第0000000000號令規定，租賃收入應以建物營建
    總成本依租賃期間平均計算各年度收入…」之申請理由相符
    ，但原告主張之理由，則未見登載，此其一。另依鈞院調取
    之中區國稅局復查報告登載略以：「二、本件復查期間嗣經
    財政部於96年3 月16日發有台財稅第000000000 號令規定…
    申請人遂據以更正復查申請理由，本件因屬未確定案件有該
    令之適用，擬據以變更原處分…擬提請審議」亦援引晉忠公
    司主張之理由，未見原告主張之理由，此其二。另依中區國
    稅局91-93 年營業稅及罰緩復查案件審查報告表復查委員會
    議決欄登載：「經於96年10月4 日第34次復查委員會議決緩
    議，本案與晉忠公司一併提會審議」等語，中局國稅局承辦
    人即審核員陳俊臣旋於96年10月23日就本案依上開96年3 月
    16日台財稅字0000000000號函釋意旨作成法律問題甲說：
    A 學校出租土地換取興建之學生宿舍及釋放學生宿舍經營權
    收取權利金，為同一營業行為產生之報酬，與財政部96年3
    月16日台財稅第0000000000號令釋，所稱現金租金收入性質
    相同，應有解釋免罰之適用。乙說：A 學校出租土地換取
    學生宿舍及釋放學生宿舍經營權取得權利金收入，包含二個
    不同營業行為，與財政部96年3 月16日台財稅第0000000000
    0 號令釋，出租土地換取土地上興建之房屋並加計收取現金
    收入，係同一營業行為（出租地）所取得報酬性質不同，並
    無免罰之適用，分詢各區國稅局，最終於復查決定書採甲說
    免罰之議，而僅補稅免罰，追減營業稅額新台幣2,793,408
    元及罰緩9,230,600 元，此其三。以上似均環繞晉忠公司主
    張應適用96年3 月16日台財稅字第0000000000號令釋規定而
    討論研究，與原告主張無涉。
  (三)又稅務訴訟案件之代理，所提出之申請書件均會以委任人及
    代理人名義提出，惟原告聲稱代理本校營業稅復查案，其復
    查申請函及補充理由書均未蓋本校官章，在復查審核階段長
    達2 年，從未蒞校說明案情發展，或向中區國稅局主動協助
    本校營業稅復查案之進行，故被告主要管理幹部於復查決定
    前均未見過原告，相關案情係透過晉忠公司協助瞭解該案之
    審核情況，該期間中區國稅局由該公司代通知本校法定代理
    人已變更應補提申請書更正，本校為財團法人之專科學校，
    須受私立學校法之規範，不但雙方委任關係有遐疵，且原告
    於案件發展過程並無貢獻，所提出勞務報酬高達3,657,202
    元，不符合比例原則，與會計師法第10條第2 項酬金金額應
    整體考量受託案件所需人力、時間，以及風險程度之規定，
    顯不相當。並聲明：原告之訴駁回。
三、原告主張：被告前因違反營業稅法，涉及營業稅違章罰鍰案
    件，於95年3 月14日委任原告辦理行政救濟，並同意依下列
    約定支付費用：每階段行政救濟公費為5 萬元。行政救
    濟中如須出庭辯論時之出庭費，每庭2 萬元。如行政救濟
    結果獲得全部或部分勝訴時，依實際確認之核減稅額（含本
    稅及罰鍰）收取30% 之服務費。系爭營業稅違章案件，經原
    告於95年3 月向中區國稅局提起復查，該局於97年3 月5 日
    以中區國稅法一字第0970010997號復查決定書決定追減營業
    稅額2,793,408 元及罰鍰9,230,600 元，合計追減12,024,0
    08元等情，業據提出委任狀、會計師事務所函為證（見促字
    卷第4 、5 頁），另有被告提出之中區國稅局97年3 月5 日
    中區國稅法一字第0970010997號復查決定書在卷可參（見訴
    字卷第25至30頁），且被告於97年10月20日審理時當庭表示
    對兩造成立委任關係及上開報酬給付計算方式乙節不爭執（
    見訴字卷第45頁），故堪信為真實。
四、本件應探究者為：原告請求報酬是否以其所為與行政救濟結
    果間有因果關係為必要？經查：
  (一)按解釋契約，固須探求當事人立約時之真意，不能拘泥於契
    約之文字，但契約文字業已表示當事人真意，無須別事探求
    者，即不得反捨契約文字而更為曲解（最高法院17年上字第
    1118號判例參照）。原告於95年3 月10日對被告發函表示：
    「為貴校違反營業稅法，本會計師代理提出行政救濟事宜，
    謹開列相關費用，請查照。費用明細如下：每階段之基本
    工本費為5 萬元整。行政救濟中必須出庭辯論時之出庭費
    ，每庭2 萬元整。如行政救濟結果獲得全部或部分勝訴時
    ，將再依實際確認之核減稅額（含本稅及罰鍰）收取30% 之
    服務費。以上服務費，如蒙貴校同意，則雙方另行簽署正
    式委任狀，有會計事務所函可稽（見促字卷第5 頁），其後
    兩造於95年3 月14日簽訂委任狀，亦有委任狀足憑（見促字
    卷第4 頁），由上開內容可知，委任報酬之給付除固定之基
    本工本費、出庭費外，另有按如行政救濟結果獲得全部或部
    分勝訴時，依實際確認之核減稅額（含本稅及罰鍰）收取30
    % 之服務費，惟上開文字中並無「原告所為須與行政救濟結
    果間有因果關係」之字樣，況被告於97年10月20日審理時陳
    稱：「（…在雙方的約定中可否認為須有因果關係才據以計
    算服務費？）雙方當初訂約的真意是以結果論，以實際核減
    稅額的結果收取百分之30的服務費…」等語（見訴字卷第45
    頁），故契約文字業已表示當事人真意，至為明確，被告辯
    稱：復查決定之結果與原告受委任行為無涉，被告自不負給
    付報酬義務等語，委無足取。
  (二)再者，原告於95年2 月23日就系爭處分之罰鍰部分向中區國
    稅局提出復查申請書（見訴字卷第108 、109 頁），於95年
    3 月8 日就系爭處分之本稅部分向中區國稅局提出復查申請
    書（見訴字卷第104 、105 頁），另於95年3 月27日就罰鍰
    、本稅部分提出復查理由書（見訴字卷第93、94、98至100
    頁），復於96年4 月11日提出復查補充理由書（見訴字卷第
    90、91頁），尚無顯然怠惰或失職之情事。至被告雖辯稱：
    原告所提出勞務報酬高達3,657,202 元，不符合比例原則，
    亦有違會計師法第10條第2 項酬金金額應整體考量受託案件
    所需人力、時間及風險程度之規定等語，然委任契約報酬之
    約定，除有法定無效或得撤銷之情形外，基於契約自由原則
    ，當事人本得合意訂定並受其拘束，是被告以約定勞務報酬
    過高為辯，自非可採，另會計師法第10條第2 項規定僅係會
    計師執業時之行為規範，並非法院得據以核減約定報酬之依
    據，故被告以此為辯，亦不足為有利於被告之認定，併為敘
    明。
五、從而，原告依委任之法律關係，請求被告應給付原告3,657,
    202 元，及自支付命令送達被告之翌日即97年7 月26日起至
    清償日止，按週年利率百分之5 計算之法定遲延利息，為有
    理由，應予准許。
六、本件事證已臻明確，被告雖聲請再開辯論並傳訊證人陳憲城
    ，惟核無必要，故予駁回，另兩造其餘攻防方法及所提證據
    ，亦經審酌，核與本件判決結果無影響，爰不逐一論述，併
    此敘明。
七、據上論結，本件原告之訴為有理由，依民事訴訟法第78條，
    判決如主文。
中    華    民    國    98    年    4     月    8     日
                  民事庭法  官  張 文 毓
以上正本係照原本作成。
如不服本判決，應於送達後20日內向本院提出上訴狀（須附繕本
）。
                        書記官  張 宏 賓
中    華    民    國    98    年    4     月    8     日


司法院資訊處製作；財團法人民間司法改革基金會備份。
